臺灣高等法院臺中分院民事判決　99年度上字第346號
上　訴　人　 楊素玉
訴訟代理人　 錢裕國律師
被　上訴人　 黃章維
　　　　　　 梁毓玲
共　　　同
訴訟代理人　 葉繼升律師
上列當事人間請求回復原狀等事件，上訴人對於民國99年8月10
日臺灣苗栗地方法院99年度訴字第147號第一審判決提起上訴，
本院於100年1月4日言詞辯論終結，判決如下：
    主  文
上訴及假執行之聲請均駁回。
第二審訴訟費用由上訴人負擔。
    事實及理由
一、上訴人主張：
  (一)上訴人於民國（下同）97年12月23日經被上訴人梁毓玲之仲
    介，以新臺幣（下同）380萬元之價格，向被上訴人黃章維
    購買其所有坐落苗栗縣三灣鄉崁頂寮263之2地號土地（下稱
    系爭土地），而被上訴人梁毓玲為促上訴人簽約，當場開出
    個人支票代為給付頭期款100萬元，上訴人不得已於翌日匯
    款予被上訴人梁毓玲共102萬元，其中2萬元作為其仲介服務
    之報酬；並於98年1月8日完成系爭土地買賣價金之給付，故
    上訴人於本件系爭土地買賣共給付382萬元。嗣上訴人查知
    系爭土地具有形狀不規則，其中夾雜有同段264、662地號土
    地，以及土地內有一部份為山壁等瑕疵，根本無法利用，且
    被上訴人等亦未向上訴人說明系爭土地具有上述之瑕疵，為
    此爰依民法第359條規定解除買賣契約，並請求出賣人即被
    上訴人黃章維應返還其所受領之價金380萬元。另被上訴人
    梁毓玲為本件買賣之居間人，未查明系爭土地之瑕疵情形，
    甚至於簽約前亦未告知系爭土地有一部份為無法利用之山壁
    ，顯然未盡其居間人應負之善良管理人注意義務，違反居間
    契約，則類推適用民法第544條規定，應賠償上訴人已給付
    之價金380萬元。又被上訴人黃章維所負之返還價金義務與
    被上訴人梁毓玲所負之損害賠償責任，均係在填補同一損害
    ，因此被上訴人二人應負不真正連帶責任。
  (二)被上訴人梁毓玲居間介紹上訴人系爭土地，故意誘使不知情
    上訴人到系爭土地現場大略觀看，草草解說，刻意隱瞞上開
    瑕疵，並陳稱系爭土地係形狀方正，且很有價值，慫恿上訴
    人購買，而且被上訴人梁毓玲先謊稱訴外人林淑惠為系爭土
    地之所有人，直到簽約當天才對上訴人改稱林淑惠僅為簽約
    之代理人，系爭土地之真正所有權人為被上訴人黃章維。被
    告梁毓玲上述行為顯有惡性詐欺行為及詐欺故意，致使上訴
    人在購買系爭土地時就土地品質、效用、價值、交易相對人
    等重要事項發生誤認，而陷於錯誤。而上訴人係遲至98年9
    月10日申請鑑界時，始知悉上情，因此尚未逾民法90條規定
    之1年除斥期間，爰一併依民法第88、89及92條規定，主張
    撤銷上開買賣契約之意思表示。並聲明：(1)被上訴人梁毓玲
    應給付上訴人380萬元，及自起訴狀繕本送達翌日起至清償
    日止，按年息5％計算之利息。(2)被上訴人黃章維應給付上
    訴人380萬元，及自起訴狀繕本送達翌日起至清償日止，按
    年息5％計算之利息。(3)前2項給付，如其中一位被上訴人已
    履行給付，另一位被上訴人就該已給付部分免給付義務。
    (4)願供擔保，請准宣告假執行。
  (三)對於被上訴人陳述之抗辯：
  (1)上訴人與被上訴人梁毓玲間並無任何金錢借貸關係存在，前
    開匯款差額2萬部分係屬居間仲介報酬；若為被上訴人梁毓
    玲所稱之私人借貸，何以雙方未簽下任何借據？
  (2)被上訴人梁毓玲未查明系爭土地之瑕疵情形，甚至於簽約前
    未告知上訴人系爭土地含有一部份為無法利用之山壁，此有
    上訴人與全程參與本件系爭土地買賣契約移轉之證人即代書
    陳朝欣之錄音可證：「楊素玉：他們在現場，對，她們也沒
    有給我提醒說，你有聽到他們有談山壁嘛？你有聽到他們有
    ？陳朝欣：沒有。」顯見被上訴人梁毓玲未盡善良管理人之
    注意義務。
  (3)上訴人直至98年9月10日申請鑑界後，始知系爭土地之瑕疵
    狀況，故本件並無已逾除斥期間之問題。
  (四)於本院補稱：
  (1)系爭土地所含有「無法利用之山壁」自足以減少其價值及有
    效利用，是本件被上訴人等所交付之買賣標的物業已該當民
    法第354條「物之瑕疵」：
    該系爭土地買賣契約書內所附之土地登記謄本及參考圖影
      本等文件，僅足知其登記謄本上所載面積為2,558.00平方
      公尺；復參照該參考圖影本(於上訴人98年9月10日申請鑑
      界以前所看到之該份)263-2號土地右上角僅見其有凸出一
      塊之面積，並無從認知該塊面積即為「無法利用之山壁」
      。
    上訴人依被上訴人等所提供之買賣資訊文件，自係以為其
      所買受之系爭土地於客觀上有2,558.00平方公尺均足以有
      效利用；再依該參考圖影本所呈現之畫面亦無法使人知悉
      就該土地右上角之凸出面，乃為無法有效利用之山壁。詎
      料，契約成立「後」上訴人於98年9月10日申請鑑界時，
      始知悉該土地右上角之凸出面乃包含於前揭上訴人所購買
      之2,558.00平方公尺土地內，且為一「無法利用之山壁」
      。
  (2)上訴人僅係於97年12月23日簽約當日，方由被上訴人梁毓玲
    及訴外人梁榕真等陪同到系爭土地現場查看，而於同一日即
    行簽約，惟斯時系爭土地根本尚無埋設界樁之情形，上訴人
    係於98年9月10日始申請鑑界，並於98年9月15日始由苗栗地
    政事務所埋設界樁完竣。又退萬步而言，縱當時有界樁等情
    ，則地籍圖右上角部分之界樁必係埋設於山壁上，然彼等根
    本無法攀上山壁而為詳細介紹，是證人古源俊於一審時向法
    院陳述「梁小姐有向原告說土地的界樁從哪裡到哪裡…，並
    詳加介紹云云」，顯均係為虛偽陳述，從而，即足以動搖證
    人古源俊證言對本案之可信性。
  (3)依證人古源俊及證人李豪仁於原審言詞辯論之證言皆說：「
    …我猜應該是地籍圖」。則本件梁榕真究否有拿地籍圖向上
    訴人解說?其真實與否非無推求餘地?且上開證述，顯係均屬
    證人推測之陳述，是否有證據能力益難無疑，從而自難僅憑
    上述2位證人之證詞，遽謂上訴人確實「知悉」系爭土地之
    地形地貌為何?更無法顯然推導出上訴人於「簽約時」已知
    悉系爭土地上之地形地貌甚明。
  (4)證人陳朝欣於原審陳述證詞：「…證人回答：地籍圖上沒有
    辦法看出山壁」。足見較上訴人對不動產相關知識更為專業
    之代書，亦無法從參考圖上看出系爭土地含有山壁，足證上
    訴人無法據此即知悉系爭土地含有山壁等情，堪信為真實。
  (5)依區域計畫法施行細則第13條第6款規定，關於山坡地保育
    區之定義係指：「為保護自然生態資源、景觀、環境與防治
    沖蝕、崩塌、地滑、土石流失等地質災害，及涵養水源等水
    土保育，依有關法令，會同有關機關劃定者」。是依該文義
    觀之，亦無從得知所謂山坡地保育區即包含山壁等情。再者
    ，依該土地登記簿謄本上所載之「使用地類別」，尚標示為
    「農牧用地」，而依「區域計畫法施行細則第15條第5款之
    規定，所謂農牧用地係指：供農牧生產及其設施使用者」，
    則既為供農牧用地之用，則更可期待系爭土地應不宜存有山
    壁，否則如何為農牧之目的而為使用呢?則原審判決以該土
    地登記簿謄本，在使用分區欄位標示為山坡地保育區，即認
    系爭土地在地形構造通常即會有山坡或山壁等情形出現，進
    而認為上訴人應已「知悉」系爭土地有山壁存在無誤等語，
    殊難認為有理由。
二、被上訴人則以：
  (一)上訴人於系爭土地買賣契約簽訂前，已知悉系爭土地有山壁
    及不規則等狀況存在，故該等狀況並非瑕疵。縱系爭土地存
    有瑕疵，上訴人之解除權亦已因除斥期間經過而消滅：
  (1)系爭土地係被上訴人黃章維、被上訴人梁毓玲及其姊姊梁榕
    真、訴外人林淑惠所共同投資的，上訴人去看系爭土地時，
    被上訴人梁毓玲的姊姊梁榕真曾帶上訴人參觀系爭土地及其
    週邊環境，上訴人認為系爭土地環境不錯，可以開發作為別
    墅或民宿使用，並認為購買系爭土地有利可圖，遂主動向梁
    榕真表示願意購買，經討價還價後，始達成以380萬元買賣
    系爭土地。且系爭土地之使用分區係屬「山坡地保育區」，
    其土地之地界形狀不規則，而與同段264、622地號土地等犬
    牙交錯等情形，亦有系爭不動產買賣契約所附系爭土地之土
    地謄本、地籍圖謄本可資查證，且上訴人亦曾於系爭土地買
    賣契約內附之土地謄本、地籍圖謄本等文件上蓋指印等情，
    皆益證上訴人於簽訂買賣契約前，均已清楚知悉系爭土地有
    山壁及不規則形狀存在等具體狀況存在，現何以空言系爭土
    地有滅失或減少其通常價值或效用之瑕疵存在，而主張解除
    契約云云，自屬無據。
  (2)又按民法第356條第1、2項及第365條第1項之規定，買受人
    應按物之性質，依通常程序從速檢查其所受領之物。如發現
    應由出賣人負擔保責任之瑕疵時，應即通知出賣人，如買受
    人怠於為前開通知時，視為承認其所受領之物；另買受人因
    物有瑕疵，而得解除契約或請求減少價金者，其解除權或請
    求權，於買受人為通知後6個月間不行使而消滅。民法第356
    條第1、2項及第365條第1項訂有明文。查本件兩造係於97年
    12月23日簽訂系爭土地買賣契約，兩造簽約至今上訴人從未
    將系爭土地存有瑕疵一事通知被上訴人，亦未曾以意思表示
    行使契約解除權，依照前揭條文規定，應認上訴人自無解除
    系爭契約之權，且縱認上訴人曾有解除系爭契約之權，其解
    除權亦因除斥期間經過而告消滅。
  (二)被上訴人梁毓玲非本件之居間仲介者：
  (1)97年12月23日上訴人與被上訴人梁毓玲一同前往參觀系爭土
    地現場，被上訴人梁毓玲自始即無為上訴人仲介系爭土地之
    意，被上訴人梁毓玲僅係基於與上訴人之情誼，及上訴人先
    前之要求，善意邀請上訴人同行而已。
  (2)又上訴人所稱之匯款差額2萬，實則為上訴人返還先前向被
    上訴人梁毓玲借用之款項，並非仲介費用，上訴人就被上訴
    人梁毓玲曾居間仲介系爭土地買賣並自上訴人收取居間報酬
    之事實，應負舉證責任。本件上訴人主張被上訴人梁毓玲仲
    介系爭土地買賣，僅以被上訴人梁毓玲代上訴人簽發支票給
    付系爭土地頭期款後，上訴人匯款與被上訴人梁毓玲102萬
    元，為唯一論據，上訴人並主張該匯款差額2萬元，即為被
    上訴人梁毓玲受領居間報酬；然上訴人對於兩造間之居間契
    約之具體內容為何並未說明與舉證；再者，上訴人所稱2萬
    元之居間報酬僅佔系爭土地價款之千分之5點2，顯然已低於
    一般居間報酬之計算標準（內政部89年5月2日（89）台內中
    地字第8979087號函規定，仲介報酬標準之上限為「不動產
    實際成交價6％），上訴人辯稱2萬元居間報酬之陳述，顯已
    有悖於經驗法則。
  (3)退萬步言，縱認上訴人主張系爭土地有物之瑕疵，其已解除
    系爭買賣契約有理由云云，惟被上訴人梁毓玲並非系爭土地
    之出賣人，是以，上訴人請求被上訴人梁毓玲返還土地買賣
    價款，並無理由。被上訴人並均聲明：(1)上訴人之訴及假執
    行之聲請均駁回。(2)如受不利判決，願供擔保免為假執行之
    宣告。
  (三)於本院補稱：
  (1)上訴人於買受系爭土地之前，曾經前往系爭土地所在觀看系
    爭土地現狀，並就系爭土地存有所謂「山壁」一事，已有認
    識（此由證人古源俊、李豪仁2人證稱「原告曾經看過系爭
    土地照片所示地形」一節可證），則上訴人簽訂系爭契約之
    際，是否存有「錯誤」？顯有疑問。退萬步言，縱認上訴人
    對於系爭土地之性質有錯誤認知，而「誤認」系爭土地地形
    平坦，但由上訴人簽訂系爭契約前，曾由訴外人梁榕真帶領
    ，參觀系爭土地之現狀，並曾見到系爭土地內之「山壁」，
    可知上訴人縱有「錯誤」，亦係因上訴人自身之過失所致，
    依民法第88條第1項但書之規定，上訴人不得撤銷其意思表
    示。
  (2)依上訴人所主張之事實，可知出售土地並受領價金者，為被
    上訴人黃章維而非被上訴人梁毓玲，且被上訴人梁毓玲亦未
    從上訴人處受有價金或居間報酬之給付，上訴人訴請被上訴
    人梁毓玲應賠償上訴人380萬元，顯屬無據。
  (3)匯款差額2萬元部分，係參觀系爭土地前3、4天左右，上訴
    人與被上訴人梁毓玲打完球後因要與被上訴人梁毓玲的先生
    等人打麻將，先由被上訴人梁毓玲借給上訴人2萬元之借款
    。
三、原審為被上訴人全部勝訴之判決，上訴人不服提起上訴，聲
    明求為判決：(1)原判決廢棄；(2)被上訴人等應給付上訴人新
    台幣380萬元整，及自起訴狀繕本送達翌日起至清償日止，
    按年息5％計算之利息。其中一位被上訴人已履行給付者，
    另一被上訴人就該已給付之部分免給付義務；(3)願供擔保請
    准宣告假執行。而被上訴人答辯聲明則為：(1)上訴駁回；(2)
    如受不利之判決，願供擔保請准宣告免為假執行。
四、兩造經本院整理及簡化爭點，並告知爭點整理協議與爭點整
    理結果效力之不同後，同意成立爭點整理協議如下：
  (一)兩造不爭之事項：
  (1)上訴人於97年12月23日與被上訴人黃章維訂定系爭買賣契約
    ，由上訴人向被上訴人黃章維購買系爭土地，價金為380萬
    元。
  (2)上訴人於簽訂系爭買賣契約之當日即由被上訴人梁毓玲簽發
    面額100萬元支票交付被上訴人黃維章，作為系爭買賣契約
    之訂金，上訴人迄今已給付380萬元買賣價金完畢，被上訴
    人黃章維並已辦理系爭土地所有移轉登記及交付土地予上訴
    人完畢。
  (3)上訴人於97年12月24日匯款102萬元予被上訴人梁毓玲。
  (4)系爭土地中夾雜同段264 、662 地號土地。
  (二)兩造爭執之事項：
  (1)系爭土地是否因地形不規則，夾雜同段264、662地號土地
    ；系爭土地有一山壁，而構成物之瑕疵？被上訴人黃章維
    是否有故意不告知瑕疵之情事？
  (2)上訴人訂定系爭契約有無意思表示錯誤或受詐欺之情事？
  (3)被上訴人梁毓玲有無居間介紹上訴人購買系爭土地？有無上
    訴人所主張未盡善良管理人注意義務？
  (三)兩造不再提出其他爭點。
五、本院得心證之理由：
  (一)上訴人主張：上訴人於97年12月23日與被上訴人黃章維訂定
    系爭買賣契約，由上訴人向被上訴人黃章維購買系爭土地，
    價金為380萬元，上訴人已給付買賣價金，被上訴人黃章維
    亦已辦理所有權移轉登記完畢，又系爭土地中夾雜同段264
    、662地號土地等情，業為兩造所不爭，故應堪採信。
  (二)上訴人主張：系爭土地夾雜同段264、662地號土地，地形不
    規則，且有一山壁，應有瑕疵等情，業為被上訴人所否認。
    經查：
  (1)上訴人於購買系爭土地前，曾與被上訴人梁毓玲及其姊姊梁
    榕真等人前往系爭土地查看土地之地形及相關狀況等情，業
    為上訴人所不爭。且證人黃桂雙、梁榕真、陳朝欣於本院到
    庭經隔離訊問後，先後證稱如下：
    證人即負責系爭土地園藝工作之黃桂雙證稱：「當天梁榕
      真問我人在哪裡，我說我在大南埔做園藝工作，梁榕真就
      請我到土雞城，說有朋友來，要我一起去吃飯。有古源俊
      、李豪仁、梁榕真、楊素玉、梁毓玲、和我，在場一起吃
      飯。在飯桌上的時候，梁榕真有提到教練也就是楊素玉要
      來看土地，梁榕真就跟楊素玉介紹南庄的土地，當時我在
      吃飯，還有跟別人談天，我當時有遞名片給楊素玉，表明
      我是做園藝工作，如果她購買土地，我可以幫她處理園藝
      的工作，因為我很會種花，而且我也有提到我有投資土地
      ，有些土地很便宜，我也會將它買入。---- （上訴人訴
      訟代理人問：當天在看系爭土地時，你全程都有在場？）
      他們到現場之後，古源俊與李豪仁就到另外一個地方，因
      為那邊有人在工作，我則是到上方去看另外一個人工作，
      因為他們在談土地的交易內容，我不適合在場，我有避開
      。他們談了一、二十分鐘，梁榕真招手叫我下來，並跟我
      說他們已經談好土地買賣的事，再繼續跟我談園藝如何處
      理的事情。當時我有跟梁榕真表明因為不知道土地的界線
      ，請梁榕真將地籍圖給我，並告訴我界樁在哪裡，因為兩
      邊有水泥路，後面不太規則，我必須知道界樁在哪裡，才
      能知道如何造景，然後梁榕真就帶我去看塑膠界樁的位置
      ，並指明給我看，有些看不到界樁，就說以竹子為界，先
      前已請測量人員噴好油漆，可以確認界線。當時楊素玉、
      梁榕真都有和我一起繞土地一圈看界址。（法官諭請被上
      訴人提供多餘之地籍圖讓證人黃桂雙畫出行走路線並繼續
      證言。）我們三人行走看土地的路線就如我在地籍圖上以
      鉛筆繪製的方向，也就是沿著1、2、3的方向行走，走到
      我鉛筆所畫黑色的部分，就是一個斜坡，那邊有一個排水
      溝，排水溝旁邊是一個道路，道路與鄰地間有一棵大樹。
      因為梁榕真是賣方，賣方要做好園藝再交給買方楊素玉，
      所以梁榕真要將園藝工作給我承包，所以要我在大樹跟鄰
      地間種一些花草，後來講好後我就離開，到上面去休息，
      經過一段時間，他們說要去簽約先離開，我則留在現場。
      （上訴人訴訟代理人問：是否楊素玉已經要買系爭土地才
      叫你下來談園藝的工作內容？）是，他們已經談好要買地
      ，才叫我去負責園藝的工作。---- （上訴人訴訟代理人
      問：有無聽到梁榕真、梁毓玲向楊素玉說等園藝造景造好
      ，要幫楊素玉將系爭土地轉賣給第三人？）當天在現場沒
      有談到。是他們辦理過戶完畢後，我造景已經完畢，楊素
      玉打電話跟我說要我幫她園藝做好一點，有人要來看土地
      ，這樣可以賣的好價錢。（上訴人訴訟代理人問：有無聽
      到梁榕真說你剛剛所稱的斜坡有包含在系爭土地的範圍內
      ？）有，當時梁榕真還有告訴我斜坡要怎麼規劃，斜坡本
      身有原生種的竹子，梁榕真問我要如何規劃園藝比較漂亮
      ，我就告訴她以我的經驗，這個斜坡不要破壞它，自然最
      美。（上訴人訴訟代理人問：斜坡上面有無界樁？）斜坡
      上有界樁，當時是在下面用指界給我看，梁榕真指界給我
      看的時候，楊素玉也有在場。（上訴人訴訟代理人問：梁
      榕真有無告訴楊素玉系爭土地裡面有兩塊別人的？）當時
      繞土地的時候，我拿地籍圖有問梁榕真這兩塊不規則的土
      地是何人的，梁榕真說是別人的，我當時有建議梁榕真一
      起買起來，比較完整，再賣給別人比較方便，梁榕真就說
      別人的土地不要管，當時楊素玉也都有在場，而且站很近
      ，應該有聽到。（上訴人訴訟代理人問：你與梁榕真、楊
      素玉講話的時候，梁毓玲在何處？）在上面跟古源俊、李
      豪仁在聊天，聽不到我們講話。」等語（見本院卷第105
      至106頁）。
    證人梁榕真證稱：「當天在土雞城吃飯的時候，楊素玉有
      提到南庄這個環境不錯，很像日本，說如果有地要賣，她
      想要買。我們吃完飯就到系爭土地，楊素玉覺得地點不錯
      ，我就告訴她總價450萬，她說要算便宜一點，她想買起
      來，我就繼續跟她介紹土地的現況。我有沿著界樁包括一
      個小山坡介紹給她。因為園藝要交給黃桂雙做，所以我就
      叫黃桂雙下來，我跟楊素玉一起帶著黃桂雙一起繞系爭土
      地，告訴黃桂雙園藝要種在哪邊，因為要種園藝，所以我
      有逐一告訴黃桂雙界樁在哪裡。（上訴人訴訟代理人問：
      小山坡上面有無界樁？）有。我有釘界樁，並有以竹子再
      加強，我有告訴黃桂雙及楊素玉界樁在哪裡。（上訴人訴
      訟代理人問：有無走到上面看界樁？）沒有，我是站在下
      面的道路比斜坡上面的界樁給楊素玉與黃桂雙看。----（
      上訴人訴訟代理人問：簽約的時候，你有無在場？有何人
      在場？）有。楊素玉、梁毓玲、我、代書陳朝欣、林淑惠
      。（上訴人訴訟代理人問：簽約過程中，有無再提過系爭
      土地包括剛剛所提的山坡？）因為在現場的時候，我有跟
      楊素玉介紹過了，所以簽約的時候，沒有再提到。----（
      法官問：當天在現場的時候有無拿出地籍圖跟楊素玉介紹
      ？或者跟黃桂雙談園藝？）有，我有拿出地籍圖跟楊素玉
      介紹，也有拿出地籍圖跟黃桂雙說園藝要做哪邊。（法官
      問：黃桂雙或楊素玉有無跟你談到系爭土地從地籍圖看來
      有別人的土地？）是我跟他們說系爭土地有別人的土地。
      （法官問：黃桂雙有無叫你去把土地買下來比較完整？）
      他有說，但我說那個一點點而已不要管」等語（見本院卷
      第107至108頁）。
    證人即辦理系爭契約簽訂事宜之代書陳朝欣證稱：「（上
      訴人訴訟代理人問：在簽約的當時，是否有人提到山壁或
      是土地有不規則的情形？）沒有。（上訴人訴訟代理人問
      ：簽約的當時，有無提出地籍圖？）有，有附在契約書上
      。（上訴人訴訟代理人問：簽約當時，有無人拿地籍圖來
      解說山壁在哪裡？）因為地籍圖是平面的，看不出山壁在
      哪裡，所以沒有。（上訴人訴訟代理人問：買賣價金380
      萬，是先談好的？還是在代書事務所談的？）是他們先談
      定後，才來代書事務所辦手續。---- （法官問：當事人
      當天看土地當天簽約，為何如此趕？辦理的資料如何來的
      ？）因為當初他們這些土地辦理分割和合併的部分，都是
      在我事務所辦的，所以我都有這些資料。出賣人的資料，
      則是林淑惠拿授權書來辦理的。（法官問：當天買賣價金
      ，以你在當地的交易經驗，是否是合理的價格？有無超出
      一般市場行情過高的情形？）我認為是沒有。（法官問：
      事後楊素玉有無找你？談何內容？）她問我公契為何與私
      契的價格不同，也有跟我講到山壁的問題，我回答我不知
      道。（被上訴人訴訟代理人問：簽約的時候，有付100萬
      的訂金，是何人提議的？）他們來事務所談的時候，就已
      經談好訂金100萬，至於如何達成協議，我不清楚。（法
      官問：訂金為何是梁毓玲開票支付的？）當場是由梁毓玲
      開100萬的支票給賣方簽收，至於楊素玉與梁毓玲是怎麼
      談的，我不知道。（法官問：簽約在場的時候，楊素玉與
      梁毓玲有無提到為何請梁毓玲開票？）因為楊素玉與梁毓
      玲是坐同邊，他們講什麼，我不清楚。（法官問：以你的
      經驗，當天看土地當天簽約的情形多不多？）是不多，但
      當事人有合意的時候，還是有當天看土地當天簽約的情形
      ，甚至有當天拿出印鑑證明的情形。」等語（見本院卷第
      108至109頁）。
    (2)本院審酌證人前揭證詞內容，參互以析，認證人梁榕真、
      黃桂雙就陪同上訴人查看系爭土地及討論園藝內容等證述
      情節，大致相符，並無虛矯；另證人陳朝欣為代書，其證
      述系爭契約簽訂過程亦無偽詞，故認渠等證詞均堪採信。
      本院審酌上訴人於簽約時，已經證人陳朝欣提示系爭土地
      登記簿謄本及地籍圖等情，業有上訴人於原審提出之系爭
      買賣契約影本為證（見原審99年度訴字第373號卷第15至
      16頁），並經證人陳朝欣於原審及前揭證述明確且為上訴
      人所不爭；又依證人梁榕真、黃桂雙前揭證詞，上訴人於
      簽訂系爭契約之前已前往系爭土地，並經證人梁榕真以地
      籍圖介紹系爭土地之地形地貌，且與證人黃桂雙討論如何
      於系爭土地上施作園藝美化景觀，足認上訴人於簽訂系爭
      契約前，對系爭土地之夾雜前揭二筆土地及有其所稱「山
      壁」之邊坡等現況存在，應已知悉甚明。本院認上訴人簽
      約前既知系爭土地夾雜前揭二筆土地，而仍願意購買，則
      上訴人再行據此主張系爭土地有此地形不規則及夾雜他人
      土地之瑕疵，即屬無據。
    (3)另系爭土地乃屬「山坡地保育區之農牧用地」，此有前揭
      土地登記簿謄本在卷可稽，本院認系爭土地既屬山坡地，
      原非平坦之土地，再衡諸兩造所提出之現場照片（見本院
      卷第131至134頁、第149至151頁），上訴人所稱之「山壁
      」位於系爭土地對外通行通路旁邊，明顯可見，故本院認
      上訴人所主張之「山璧」應屬山坡地所常見之地貌，且應
      為上訴人於簽約前所明知，自非屬買賣標的之瑕疵。至於
      系爭契約簽訂時，雖未再提及上訴人所稱「山壁」問題，
      已無礙於上訴人就系爭土地之認知及本院審認系爭土地是
      否有瑕疵，故上訴人主張簽約過程並未提及山壁一事等情
      ，仍不足證明系爭土地具有瑕疵。
    (4)綜前所述，本件上訴人於簽約前既已知悉系爭土地之地形
      及夾雜前揭二筆土地之情形，且系爭土地既屬山坡地，其
      中存在有上訴人所稱「山壁」，亦屬山坡地之常見地貌，
      上訴人主張系爭土地具有前揭瑕疵，即不足採信。
    (三)上訴人雖主張被上訴人故意隱瞞前揭瑕疵而有詐欺上訴人
      之情事，且上訴人不知系爭土地有前揭瑕疵而有意思表示
      錯誤之情形，然為被上訴人所否認。經查：(1)上訴人於簽
      訂系爭契約前，確曾前往系爭土地查看系爭土地，並經證
      人梁榕真介紹系爭土地之地形地貌，且於簽約時亦經代書
      證人陳朝欣提出系爭土地之土地登記簿謄本及地籍圖供契
      約兩造閱覽參酌等情，已如前述，故上訴人主張有意思表
      示錯誤之情事，顯不足採信。(2)上訴人買受系爭土地之過
      程，證人梁榕真、梁毓玲縱有向上訴人推薦、誇讚系爭土
      地相關優點，以促使上訴人買受系爭土地，然並無隱匿上
      訴人系爭土地前揭地形地貌之情事，故尚不足構成詐欺行
      為，且上訴人亦無所謂陷於錯誤之情形，故上訴人主張受
      詐欺及意思表示錯誤而撤銷系爭買賣契約之意思表示，均
      為無理由。
    (四)末查，上訴人主張解除系爭買賣契約及撤銷系爭契約之意
      思表示，既無理由，則上訴人另主張其與被上訴人梁毓玲
      存有仲介法律關係等情縱使屬實，上訴人亦不得請求被上
      訴人梁毓玲返還系爭買賣價金，故本院自毋庸再行審酌上
      訴人與被上訴人梁毓玲是否有仲介法律關係存在，併此敘
      明。
    (五)本件事證已臻明確，上訴人另請求調查：(1)勘驗上訴人與
      證人陳朝欣之錄音內容；(2)請求傳喚證人林淑惠，欲證明
      系爭土地於97年12月5日間由被上訴人黃章維、訴外人梁
      榕真、林淑惠3人共同投資購買，不過10餘日立即轉售上
      訴人，故有查其購地之資金流向，是否確為3人合資，並
      欲證明被上訴人等早有預謀詐騙上訴人之情事；(3)請求本
      院至系爭土地之現場進行勘驗及囑託測量，上訴人所稱「
      山壁」部分之正確面積，欲證明系爭土地所含有「山壁」
      部分之面積大小為何，其涉及據以解除契約是否顯失公平
      等內容，均已無礙於本院前揭審酌，均屬不必要之證據調
      查，本院應併予駁回。
    (六)綜上所述，本件上訴人於簽訂系爭買賣契約之前，曾至系
      爭土地查看，並經證人梁榕真以地籍圖介紹系爭土地之地
      形地貌，對於系爭土地夾雜同段264、662地號土地及有上
      訴人所稱「山壁」存在之事實，應已知情，並無意思表示
      錯誤之情形，且上訴人並未舉證證明梁榕真、梁毓玲、黃
      章維有何對上訴人施以詐術之行為，故上訴人主張依民法
      第88、89及92條撤銷系爭契約之意思表示，即無理由；又
      系爭土地屬於山坡地，上訴人所稱「山壁」乃屬山坡地常
      見之地貌，非屬系爭土地之瑕疵，故上訴人主張系爭土地
      有瑕疵而解除系爭契約，亦無理由，上訴人請求被上訴人
      黃章維返還系爭買賣價金，即無理由，不應准許。從而上
      訴人請求被上訴人二人返還系爭買賣價金，即無理由，不
      應准許。原審判決上訴人全部敗訴之判決並駁回其假執行
      之聲請，核無不當，上訴意旨仍執前揭理由，指摘原審判
      決不當，求予廢棄改判，為無理由，上訴應予駁回。本件
      上訴人之上訴既無理由，其假執行之聲請即失所附麗，自
      應併予駁回。
六、據上論結，本件上訴為無理由，依民事訴訟法第449條第1項
    、第78條，判決如主文。
中    華    民    國   100    年    1     月    18    日
                民事第七庭    審判長法  官  饒鴻鵬
                                    法  官  張瑞蘭
                                    法  官  陳毓秀
以上正本係照原本作成。
如對本判決上訴，須於收受判決送達後20日內向本院提出上訴書
狀，其未表明上訴理由者，應於提出上訴後20日內向本院提出上
訴理由書（須按他造人數附具繕本）。
上訴時應提出委任律師為訴訟代理人之委任狀。具有民事訴訟法
第466條之1第1項但書或第2項之情形為訴訟代理人者，另應附具
律師及格證書及釋明委任人與受任人有該條項所定關係之釋明文
書影本。如委任律師提起上訴者，應一併繳納上訴審裁判費。
                                    書記官  高勳楠
中    華    民    國   100    年    1     月    19    日
                                                      Ｓ